臺灣高等法院刑事判決　　　　　　　　96年度上更(一)字第54號
上　訴　人
即　被　告　甲○○
選任辯護人　郭承昌律師
上列上訴人因違反證券交易法案件，不服台灣台北地方法院，91
年度訴字第868號，中華民國92年7月15日第一審判決（起訴案號
：台灣台北地方法院檢察署91年度偵字第4988號、第5517號；移
送併辦案號：同署 91年度偵字第24188號、台灣嘉義地方法院檢
察署92年度偵字第5971號），提起上訴，經判決後，由最高法院
發回更審，本院判決如下：
    主  文
原判決關於甲○○部分撤銷。
甲○○連續違反於證券商營業處所買賣有價證券，在櫃檯買賣中
心報價，業經有人承諾接受而不履行交割，足以影響市場秩序之
行為之規定，處有期徒刑壹年，減為有期徒刑陸月，緩刑肆年。
    事  實
一、甲○○基於概括之犯意，意圖在財團法人中華民國證券櫃檯
    買賣中心買賣「大日開發科技股份有限公司」（下稱：大日
    公司）之股票牟取不法利益，(一)向友人鄭瑞祥借用鄭瑞祥姐
    夫黃賜助在萬泰證券股份有限公司（下稱萬泰證券公司，設
    嘉義市○○路193號2樓 ）所開設之7130–8證券交易帳戶，
    進行股票買賣。自90年 4月27日至5月3日，連續利用不知情
    之營業員陳建名向櫃檯買賣中心報價，在證券交易市場以融
    資方式，買賣大日公司股票20萬股；嗣於90年5月7日至5月8
    日止，買進大日公司股票39萬 2千股，明知業經有人承諾接
    受報價，拒不履行交割義務，違約金額共計新台幣（下同）
    五百一十七萬四千四百六十一元。(二)又借用其昔日老師林謝
    興在群益證券股份有限公司新店分公司（下稱：群益新店分
    公司）所開設之 005362–5號證券交易帳戶。利用不知情之
    證券公司營業員孫梅華，連續向櫃檯買賣中心報價，買進及
    賣出大日公司股票（其交易證券公司名稱、交易帳戶、交易
    日期、買進賣出股數、違約金額詳如附表編號一至三所記載
    ）。明知業經有人承諾接受報價，拒不履行交割義務，違約
    金額達一千四百十八萬一千二百元，致大日公司股票成交價
    與成交量，均連日遽減，明顯影響市場交易秩序。
二、案經法務部調查局北部地區機動工作組報請台灣台北地方法
    院檢察署檢察官偵查起訴，及嘉義市調查站報請台灣嘉義地
    方法院檢察署檢察官移請法院併案審理。
    理  由
一、訊據上訴人即被告甲○○坦承確有上揭買賣股票，未履行交
    割之事實。核與證人即所用帳戶之名義人林謝興、同意出借
    其姐夫黃賜助帳戶之鄭瑞祥、萬泰證券公司之營業員陳建名
    、群益證券營業員孫梅華、經理陳致全分別於偵查或原審審
    理中所證述之情節相符。並有證券商申報客戶違約資料表、
    違約申報明細資料、林謝興群益證券新店分公司開戶資料、
    群益證券新店分公司林謝興帳戶買賣大日股票電話譯文、黃
    賜助萬泰證券開戶契約，櫃檯買賣確認書、代理開戶及買賣
    上櫃有價證券授權書、委託書，萬泰證券公司90年度客戶歷
    史交易明細表等影本附卷可稽。又大日公司之股票於券商向
    財團法人中華民國證券櫃檯買賣中心為違約之申報後，已明
    顯影響市場交易秩序，此有財團法人中華民國證券櫃檯買賣
    中心中華民國90年 8月21日 (90)證櫃交字第31752號函暨監
    視查核報告書附卷可參。被告明知所為報價業經承諾，本應
    於成交後翌日起三個營業日內辦理交割，竟拒不支付履行交
    割義務，影響證券市場交易秩序之犯行，至堪認定。
二、被告犯罪行為後，證券交易法於93年 4月28日修正，其中第
    171條第1項第1款違反第155條第1項、第2項行為，原處 7年
    以下有期徒刑，得併科新台幣（下同）三百萬元以下罰金，
    修正提高為 3年以上，10年以下有期徒刑，得併科一千萬元
    以上二億元以下罰金。經比較結果，以修正前行為時法有利
    於被告。又被告犯罪行為後，刑法第56條連續犯之規定，業
    於94年1月7日修正公布刪除，並於95年7月1日施行，則被告
    之犯行，因行為後新法業已刪除連續犯之規定，此刪除雖非
    犯罪構成要件之變更，但顯已影響行為人刑罰之法律效果，
    自屬法律有變更，依新法第2條第1項規定，比較新、舊法結
    果，仍應適用較有利於被告之行為時法律即舊法論以連續犯
    （最高法院95年第8次刑事庭會議決議參照）。依刑法第2條
    第 1項規定，均應適用被告犯罪行為時之證券交易法及刑法
    相關規定。按被告等於櫃檯買賣中心買賣股票，業經有人承
    諾接受報價而不履行交割，足以影響市場秩序，違反證券交
    易法第155條第2項、第1項第1款之規定，公訴人誤以為本案
    係在證券交易所集中市場買賣股票，致未援引該條第 2項準
    用第 1項之規定，尚有未合。本院依職權予以補充認定。核
    被告所為，係犯修正前行為時證券交易法第171條第1款之違
    約交割罪。又公訴人對被告於萬泰證券公司利用黃賜助名義
    買賣股票違約交割部分，雖漏未起訴，惟與起訴部分，有行
    為時連續犯之裁判上一罪關係，為起訴效力所及，本院自應
    一併予以審理。被告先後多次犯行，時間密接，方法相同，
    且犯罪構成要件相同之罪名，顯係基於概括之犯意反覆為之
    ，為連續犯，應論以一罪，並依法加重其刑。
三、公訴意旨另以：被告甲○○與魏莉儒（另經原審法院判處有
    期徒刑7月，緩刑5年）未經尚潔梅、曾律人之授權代為買賣
    股票，竟於90年4、5月間，分別使用尚潔梅所有協和證券股
    份有限公司新店分公司帳號 003312–0號、曾律人所有群益
    公司中山分公司帳號 005362–5號及建弘證券股份有限公司
    安和分公司帳號 028021–8號等證券帳戶，連續在證券交易
    集中市場買賣大日公司股票，其中如附表編號四至九等六筆
    ，在集中市場報價，業經有人承諾接受，竟拒不履行交割義
    務（違約交割金額如附表編號四至九所示），業經有人承諾
    接受，惟拒不履行交割義務，明顯影響市場交易秩序。因認
    被告甲○○此部分行為，亦違反行為時證券交易法第 171條
    第 1款之罪。公訴人此部分起訴事實，為被告所堅決否認，
    辯稱並未利用尚潔梅、曾律人二人之交易帳戶買賣股票，其
    僅介紹魏莉儒與尚潔梅、曾律人等認識，並無犯意聯絡，此
    部分行為應係魏莉儒個人所為與我無關等語。查同案被告魏
    莉儒於法務部調查局北部地區工作組調查中，明確供稱尚潔
    梅在協和證券之交易帳戶及曾律人在建弘證券安和公司、群
    益證券中山公分司帳戶均為個人所用，甲○○僅介紹尚潔梅
    、曾律人與之認識等情；於原審中亦稱與甲○○間僅係資金
    調借關係等語。且核證人尚潔梅、曾律人等均證稱其等證券
    公司帳戶均供魏莉儒使用，並未提供給被告使用等語。則尚
    潔梅、曾律人之證券帳戶所買如附表編號四至九等六筆交易
    ，既為魏莉儒所為，核與被告無關，且查無其他積極證據，
    足以認定被告與魏莉儒間有共同謀議或行為分擔等情。被告
    甲○○此部分犯行，自屬不能證明，惟公訴人認與前開論罪
    部分，有行為時連續犯之裁判上一罪關係，爰不另為無罪之
    諭知，併此明。
四、原審對被告為有罪科刑之判決，固非無見。惟查：(一)被告被
    訴附表編號四至九部分，不能證明，如前所述，原審誤為與
    魏莉儒共犯，尚有未合。(二)被告於萬泰證券公司利用黃賜助
    帳戶違約交割部分與本件有連續犯關係，原審未及一併審判
    ，亦有不當。(三)被告犯罪行為在96年 4月24日之前，合於中
    華民國96年罪犯減刑條例之規定，原審於判決時未及減刑，
    也有未洽。被告上訴意旨，否認有附表編號四至九部分犯行
    ，尚非全無理由，且原判決既另有可議，即屬無可維持，應
    由本院就甲○○部分撤銷改判。爰審酌被告之素行、智識程
    度、犯罪之動機、目的、手段、危害程度、上訴本院後，已
    分別就黃賜助萬泰證券公司部分及林謝興群益證券公司部分
    ，與萬泰公司及林謝興等達成民事和解，有和解書及和解協
    議書影本在卷可憑等一切情狀，量處有期徒刑 1年，並依上
    開減刑條例之規定，減輕其刑為有期徒刑 6月。惟念被告前
    無不良素行，未曾受有期徒刑以上刑之宣告，有本院前案紀
    錄表在卷可按。且上訴本院後，已與各被害人達成和解，極
    力消弭損害，知所悔悟。且參以同案起訴情節損害較被告為
    重之魏莉儒與被害人提出協調解決方案，原審判處較輕之刑
    及緩刑之宣告。被告於原審雖未與被害人和解，上訴本院終
    能解決紛爭等情，且經減刑之後為短期之 6月有期徒刑（不
    得易科罰金），本院因認其經此教訓而無再犯之虞，乃同時
    宣示緩刑4年，以勵自新，而資兼顧。
五、據上論斷，應依刑事訴訟法第369條第 1項前段、第364條、
    第299條第1項前段，修正前行為時證券交易法第171條第1款
    ，刑法第11條前段、第2條第1項、第74條第1項第1款、修正
    前行為時刑法第56條，中華民國96年罪犯減刑條例第2條第1
    項第3款、第7條，判決如主文。
本案經檢察官陳玉珍到庭執行職務。
中    華    民    國    96    年    9     月    6     日
                  刑事第十七庭審判長法  官   趙功恆
                                    法  官   陳憲裕
                                    法  官   高明哲
以上正本證明與原本無異。
如不服本判決，應於收受送達後十日內向本院提出上訴書狀，其
未敘述上訴之理由者並得於提起上訴後十日內向本院補提理由書
（均須按他造當事人之人數附繕本）。
                                    書記官   張美華
中　　華　　民　　國　　96　　年　　9 　　月　　6 　　日
附錄本案論罪科刑法條全文：
修正前行為時證券交易法第171條第1款
有左列情事之一者，處7年以下有期徒刑，得併科新臺幣三百萬
元以下罰金：
一  違反第20條第1項、第155條第1項、第2項或第157條之1第1
項之規定者。
                                                                  │
附表：
┌──┬────┬────┬─────┬──────┬──────┐
│編號│證券公司│交易帳戶│交易日期  │買進賣出股數│違約金額    │
├──┼────┼────┼─────┼──────┼──────┤
│一  │群益公司│林謝興  │九十年五月│買進八百三十│一千一百四十│
│    │新店分公│        │四日      │仟股        │五萬七千四百│
│    │司      │        │          │            │元          │
│    │        │        │          │            │            │
├──┼────┼────┼─────┼──────┼──────┤
│二  │群益公司│林謝興  │九十年五月│買進四十八仟│六十二萬二千│
│    │新店分公│        │八日      │股          │六百五十元  │
│    │司     │        │          │            │            │
├──┼────┼────┼─────┼──────┼──────┤
│三  │群益公司│林謝興  │九十年五月│賣出一百六十│二百十萬零一│
│    │新店分公│        │八日      │一仟股      │千一百五十元│
│    │司      │        │          │            │            │
├──┼────┼────┼─────┼──────┼──────┤
│四  │協和公司│尚潔梅  │九十年五月│買進六十四仟│八十三萬八千│
│    │新店分公│        │二日      │股          │四百元      │
│    │司      │        │          │            │            │
├──┼────┼────┼─────┼──────┼──────┤
│五  │協和公司│尚潔梅  │九十年五月│賣出六十四仟│八十四萬四千│
│    │新店分公│        │三日      │股          │八百元      │
│    │司      │        │          │            │            │
├──┼────┼────┼─────┼──────┼──────┤
│六  │協和公司│尚潔梅  │九十年五月│買進七百五十│一千零三十九│
│    │新店分公│        │四日      │仟股        │萬七千七百五│
│    │司      │        │          │            │十元        │
│    │        │        │          │            │            │
├──┼────┼────┼─────┼──────┼──────┤
│七  │群益公司│曾律人  │九十年五月│買進三百六十│四百九十五萬│
│    │中山分公│        │七日      │三仟股      │五千七百五十│
│    │司      │        │          │            │元          │
│    │        │        │          │            │            │
├──┼────┼────┼─────┼──────┼──────┤
│八  │群益公司│曾律人  │九十年五月│買進三百八十│四百九十八萬│
│    │中山分公│        │八日      │二仟股      │四千元      │
│    │司      │        │          │            │            │
├──┼────┼────┼─────┼──────┼──────┤
│九  │建弘公司│曾律人  │九十年五月│買進二百仟股│二百六十一萬│
│    │安和分公│        │八日      │            │元          │
│    │司      │        │          │            │            │
└──┴────┴────┴─────┴──────┴──────┘
